臺灣新北地方法院民事判決
110年度訴字第2380號
原      告  幸福家地產股份有限公司

法定代理人  郭宏時  
訴訟代理人  楊肅欣律師
被      告  吳淑芬  
訴訟代理人  蔡坤鐘律師
上列當事人間履行契約事件，經本院於民國111年1月4日言詞辯
論終結，判決如下：
    主  文
被告應給付原告新台幣（下同）108萬元，及自110年10月13日起
至清償日止，按年息百分之5計算之利息。
原告其餘之訴駁回。
訴訟費用由被告負擔2分之1，餘由原告負擔。
本判決第1項於原告以36萬元供擔保後，得假執行。但被告得以
108萬元預供擔保而免為假執行。
原告其餘假執行之聲請駁回。
    事實及理由
一、原告起訴主張：
　㈠緣被告所有坐落桃園市○○區○○段000地號土地及其上之建物（
    建號680），即門牌號碼：桃園市○○區○○路000號，權利範圍
    均為1分之1（下稱系爭房地），於109年6月23日委任原告銷
    售，委託價格為6,800萬元，委託期限自109年6月23日起至1
    10年12月31日止，兩造簽訂有買賣委託書（專任委託）在案
    （證物一）。
　㈡原告於接受委託後，即在系爭房地所在架設廣告看板（證物
    二），積極銷售系爭房地，並多次帶同客戶前往系爭房地察
    看，期儘快將系爭房地出售，完成被告交託任務。詎被告漠
    視原告銷售系爭房地之心力，竟違反契約約定，於110年4月
    11日將系爭房地出售訴外人敏睿顧問有限公司，並於110年5
    月20日完成所有權移轉登記，有土地及建物登記簿謄本為證
    （證物三），被告私下銷售之行為，已構成違約。
　㈢依兩造簽訂之買賣委託書（專任委託）第參條第五項第二款
    約定：本委託期間內，甲方（即被告）不得自行成交或經由
    其他第三人或不動產經紀業仲介成交，否則需支付乙方（即
    原告）依委託總價計算4%之違約金。本件委託期間曾有多次
    降價之情形，109年12月16日，原告最後一次將委託價格降
    為5,400萬元（證物四），是原告請求自應依此金額4%計算
    ，被告應給付原告216萬元（54,000,000元×4%＝2,160,000元
    ）。為此本於委任契約之法律關係向被告為請求，請依法判
    決如訴之聲明等情。
  ㈣並為訴之聲明：
　⒈被告應給付原告216萬元，及自起訴狀繕本送達翌日起至清償
    日止，按年息百分之5計算之利息。
　⒉願供擔保請准宣告假執行。
二、被告則以：
　㈠本件買賣委託書（專任委託）及買賣委託書內容變更附表，
    已違反不動產經紀人管理條例相關之規定而無效。
  ⒈按依不動產經紀人管理條例第22條第1項第1款規定，不動產
    之買賣、互易、租賃或代理銷售，如委由經紀業仲介或代銷
    者，下列文件應由經紀業指派經紀人簽章：一、不動產出租
    、出售委託契約書。
  ⒉惟查，原告起訴狀所附原證1之買賣委託書（專任委託）及買
    賣委託書內容變更附表（以下稱買賣委託書及附表），其上
    經紀人簽章一欄之簽章人與實際和被告接洽之人並非同一人
    ，亦即前後兩經紀人周漢陽及古宏安，根本未和被告接洽並
    簽訂系爭委託書及附表，故原告顯然違反前揭不動產經紀人
    管理條例之規定而告無效，事理至明。
  ㈡系爭買賣委託書及其內容變更附表條款，違反定型化契約規
    定，顯失公平，應為無效。
  ⒈次按企業經營者在定型化契約中所用之條款，應本平等互惠
    之原則。定型化契約條款如有疑義時，應為有利於消費者之
    解釋。企業經營者與消費者訂立定型化契約前，應有三十日
    以內之合理期間，供消費者審閱全部條款內容。企業經營者
    以定型化契約條款使消費者拋棄前項權利者，無效。違反第
    一項規定者，其條款不構成契約之內容。但消費者得主張該
    條款仍構成契約之內容。消費者保護法第11條、第11-1條第
    1項第2項及第3項定有明文。
  ⒉又定型化契約中之條款違反誠信原則，對消費者顯失公平者
    ，無效。定型化契約中之條款有下列情形之一者，推定其顯
    失公平：一、違反平等互惠原則者。…三、契約之主要權利
    或義務，因受條款之限制，致契約之目的難以達成者。消費
    者保護法第12條第2項第1、3款亦定有明文。
  ⒊查本件買賣委託書及附表係屬定型化契約，依前揭消費者保
    護法第11-1條第1項規定，應有三十日以內之合理期間，供
    消費者審閱全部條款內容。且依內政部公告審閱權不得少於
    三天，惟原告並未依上開規定給被告至少三天之審閱期間，
    於民國（下同）109年6月23日當場即簽訂系爭委託書及附表
    ，在簽約當日之前並未給予被告審閱期間，剥奪被告之權利
    ，顯失公平，應為無效，其理至明。
  ⒋次查，系爭買賣委託書第肆條委託期間暨附表約定：本委託
    期間自中華民國109年6月23日起至110年12月31日止，長達1
    年又6個多月之期間，且又屬專任委託之約定，在此期間，
    無異剥奪被告得以另行委託其他經紀人出售系爭不動產之機
    會，違反平等互惠原則，對被告顯失公平，應屬無效之約定
    。
  ㈢本件買賣委託書條款有免除或減輕預定契約條款原告之責任
    ，並加重被告之責任之情形，顯失公平，應屬無效。
  ⒈再按依照當事人一方預定用於同類契約之條款而訂定之契約
    ，為左列各款之約定，按其情形顯失公平者，該部分約定無
    效：一、免除或減輕預定契約條款之當事人之責任者。二、
    加重他方當事人之責任者。三、使他方當事人拋棄權利或限
    制其行使權利者。四、其他於他方當事人有重大不利益者。
    民法第247條之1亦有明文。
  ⒉查本件兩造所簽系爭買賣委託書及附表，圴屬原告所預先擬
    定之條款，被告根毫無討價還價之餘地，且所簽定乃屬專任
    委託委託期又長達1年6個月之久，不但免除或減輕預定契約
    條款之當事人之責任，且又加重被告之責任，對被告顯有有
    重大不利益之情形，是故參照前引民法第247條之1規定，其
    情形乃屬顯失公平者，該部分約定無效，乃屬當然，不待辭
    費。
  ⒊又原告援引兩造所簽之系爭買賣委託書第參條第五第二款約
    定：本委託期間內甲方（即被告）不得自行成交或經由其他
    第三人或不動產經紀業仲介成交，否則需支付乙方（即原告
    ）依委託總價計算4%之違約。固為事實；惟被告簽訂系爭買
    賣委託書原告企圖以長達1年半之專任委託，綁住被告，有
    免除或減輕預定契約條款之當事人即原告之責任者；復又因
    而加重他方當事人即被告之責任者，違反平等互惠原則，對
    於被告顯有有重大不利益之情形，顯失公平，對於被告不生
    效力，前已述之甚詳，故原告以此請求以總價計算4%之違約
    金，並無理由。
  ㈣原告曾利用被告所有之房屋牆面作售屋廣告，獲有相當於租
    金之不當利益，被告主張以抵銷原告得請求系爭之仲介報酬
    。
  ⒈按二人互負債務，而其給付種類相同，並均屆清期者，各得
    以其債務，與他方之債務，互為抵銷。但依債之性質不能抵
    銷或依當事人之特約不得抵銷者，不在此限。無法律上之原
    因而受利益，致他人受損害者，應返還其利益。雖有法律上
    之原因，而其後已不存在者，亦同。民法第334條、第179條
    分別定有明文。
  ⒉查原告曾分別在原告所有座落在桃園市○○區○○路000號、同市
    區○○路000號之房屋牆面懸掛售屋廣告（被證1、售屋廣告照
    片），期間各為5年及1年，並未給付被告任何租金，故獲有
    相當於租金之不當利得，金額各為18萬元（計算式：3,000
    元×60月＝180,000元）、7萬元（計算式：6,000元×12月＝72,
    000元），共計25萬元，被告倘若有支付仲介報酬之義務（
    被告否認之），依前揭民法之規定，被告主張以上開不當得
    利與原告之報酬抵銷之。
  ㈤原告所得請求之報酬過高，允宜酌減至相當數額。
    末按約定之違約金額過高者，法院得減至相當之數額。民  
    法第252條定有明文。退萬步言之，原告緃得請求系爭違約
    金之報酬（被告否認之），其得請求之金額亦屬過高顯失公
    平，依前揭民法第252條規定，被告爰請求鈞院依法予以酌
    減至相當金額，方屬公允。
　㈥並答辯聲明：
　⒈原告之訴駁回。
　⒉如受不利判決，願供擔保請准宣告免為假執行。
三、原告主張被告所有桃園市○○區○○路000號之系爭房地，於109
    年6月23日委任原告銷售，委託價格為6,800萬元，委託期限
    自109年6月23日起至110年12月31日止，委託期間曾有多次
    降價之情形，109年12月16日，原告最後一次將委託價格降
    為5,400萬元之事實，有買賣委託書在卷可稽（本院卷第13
    至25頁），且為被告所不爭執，堪信為真實。
四、原告復主張被告漠視原告銷售系爭房地之心力，竟違反契約
    約定，於110年4月11日將系爭房地出售敏睿顧問有限公司，
    並於110年5月20日完成所有權移轉登記，被告私下銷售之行
    為，已構成違約，依兩造簽訂之買賣委託書（專任委託）第
    參條第五項第二款「本委託期間內，甲方（即被告）不得自
    行成交或經由其他第三人或不動產經紀業仲介成交，否則需
    支付乙方（即原告）依委託總價計算4%之違約金」之約定，
    原告自得以被告最後委託價格5,400萬元4%計算，請求被告
    應給付原告216萬元等情。則為被告所否認，並以前詞置辯
    。經查：
　㈠被告固抗辯本件買賣委託書（專任委託）及買賣委託書內容
    變更附表，其上經紀人簽章一欄之簽章人與實際和被告接洽
    之人並非同一人，亦即前後兩經紀人周漢陽及古宏安，根本
    未和被告接洽並簽訂系爭委託書及附表，原告顯然違反不動
    產經紀人管理條例第22條第1項第1款「不動產之買賣、互易
    、租賃或代理銷售，如委由經紀業仲介或代銷者，下列文件
    應由經紀業指派經紀人簽章：一、不動產出租、出售委託契
    約書」之規定，本件買賣委託書已違反上開規定而無效等語
    。惟查，本件原告為不動產經紀業，依不動產經紀業管理條
    例之規定經營仲介業務，並聘請經紀人員，由經紀人執行仲
    介業務，經紀營業員協助執行仲介業務，且本件買賣委託書
    （專任委託）及買賣委託書內容變更附表之當事人均為原告
    與被告，簽約之人為兩造，並非不動產經紀人周漢陽與古宏
    安，故被告以接洽及簽約之人非經紀人，原告違反不動產經
    紀人管理條例之規定，契約應屬無效置辯，自無可取。
  ㈡被告復抗辯系爭買賣委託書及其內容變更附表條款，違反定
    型化契約規定而無效，蓋本件買賣委託書及附表係屬定型化
    契約，依消費者保護法第11-1條第1項規定，應有三十日以
    內之合理期間，供消費者審閱全部條款內容，且依內政部公
    告審閱權不得少於三天，惟原告並未依上開規定給被告至少
    三天之審閱期間，於109年6月23日當場即簽訂系爭委託書及
    附表，在簽約當日之前並未給予被告審閱期間，剥奪被告之
    權利，顯失公平，應為無效，又系爭買賣委託書第肆條委託
    期間暨附表約定：本委託期間自109年6月23日起至110年12
    月31日止，長達1年又6個多月之期間，且又屬專任委託之約
    定，在此期間，無異剥奪被告得以另行委託其他經紀人出售
    系爭不動產之機會，違反平等互惠原則，對被告顯失公平，
    應屬無效之約定等語。然查：
  ⒈本件買賣委託書第拾參條第一款記載：「甲方（即被告）確
    認事項一、委託人簽立本契約時，業已於民國109年6月23日
    審閱完畢共計5天，並充分了解本契約各項條文內容」等語
    （本院卷第19頁），顯見本件在被告簽約前，原告已依規定
    給予合理審閱契約之期間，使其充分了解契約之內容，並無
    被告所稱未給予合理審閱期間之情形。
  ⒉按定型化契約中有定型化契約條款及個別磋商條款所謂個別
    磋商條款，依消費者保護法第第2條第8款規定：指契約當事
    人個別磋商而合意之契約條款。個別磋商條款是一種經過契
    約雙方當事人磋商合意後的約定，具有個別性。在磋商過程
    中，雙方就契約條款均可表示意見，且實質上就條款的內容
    已互相表示意思，並且達成合意，符合契約自由的精神，與
    定型化契約條款並未經過雙方磋商而成立契約之情形並不相
    同。查本件買賣委託書第肆條：委託期間暨附表約定：本委
    託期間自109年6月23日起至110年12月31日止（未記載委託
    銷售期間者，委託人得隨時以書面終止），顯係經由兩造個
    別磋商後之結果，屬個別磋商條款，尚無消費者保護法之適
    用，自無被告所辯之消費者保護法第12條第2項第1、3款適
    用餘地。
  ⒊原告主張本件委託期間約定1年6個月，主要原因是本件委託
    價格6,800萬元，屬高單價之物件，市場消費群較少，所以
    銷售期約定為1年6個月尚屬合理，並無違反平等互惠原則，
    對被告顯失公平之情形等語，經核尚屬合情合理，亦應可採
    。
  ㈢被告另抗辯本件兩造所簽系爭買賣委託書及附表，圴屬原告
    所預先擬定之條款，被告根毫無討價還價之餘地，且所簽定
    乃屬專任委託委託期又長達1年6個月之久，不但免除或減輕
    預定契約條款之當事人之責任，且又加重被告之責任，對被
    告顯有有重大不利益之情形，依民法第247條之1規定，其情
    形乃屬顯失公平者，該部分約定無效等語。惟查，消費者保
    護法為民法之特別法，本件原告既主張兩造間成立之買賣委
    託（專任委託）契約有消費者保護法規範之消費關係，自應
    適用消費者保護法，尚無適用民法第247條之1規定之餘地。
    再者，本件買賣委託書係屬專任委託，原告在簽約前已給被
    告合理審閱期間，了解契約之條款及內容，被告當已知悉專
    屬委託之涵義，而委託銷售期間乃經兩造磋商，為個別磋商
    條款，符合契約締約自由之精神，並無免除或減輕預定契約
    條款之當事人即原告責任，或加重被告責任之情形。是被告
    此部分所辯亦無可取。
　㈣原告主張被告自行於110年4月11日將系爭房地出售敏睿顧問
    有限公司，並於110年5月20日完成所有權移轉登記之事實，
    為被告所不爭執，是本件被告私下銷售之行為，自已構成違
    約，依兩造簽訂之買賣委託書（專任委託）第參條第五項第
    二款「本委託期間內，甲方（即被告）不得自行成交或經由
    其他第三人或不動產經紀業仲介成交，否則需支付乙方（即
    原告）依委託總價計算4%之違約金」之約定，原告以被告最
    後委託價格5,400萬元4%計算，請求被告應給付原告違約金
　　216萬元，即非無據。
　㈤按約定之違約金額過高者，法院得減至相當之數額，民法第2
    52條定有明文。查本件被告違約，原告得請求被告給付違約
    金已如前述，然原告既尚未為被告所有系爭房地覓得買主，
    即未實際完成受委託之任務，而減少相當勞務付出成本，本
    院因認原告請求被告給付違約金216萬元之金額，尚嫌過高
    ，應核減至其半數即108萬元，始屬公平，其餘不應准許。
　㈥被告再抗辯原告曾利用被告所有之房屋牆面作售屋廣告，獲
    有相當於租金之不當利益，被告主張以抵銷原告得請求系爭
    之仲介報酬云云。惟查，原告係為被告銷售房地，而在該被
    告所有之房屋牆面作售屋廣告，顯無不當得利可言，故被告
    此部分所辯並不足取。
五、從而，原告依系爭契約約定及委任契約之法律關係，請求被
    告應給付原告108萬元，及自起訴狀繕本送達（本院卷第43
    頁）翌日即110年10月13日起至清償日止，按年息百分之5計
    算之利息，為有理由，應予准許。逾此範圍則為無理由，應
    予駁回。
六、兩造陳明願供擔保請為准、免假執行宣告，就原告勝訴部分
    經核均無不合，爰分別酌定相當擔保金額准許之；至原告敗
    訴部分，假執行聲請已失依附，應予駁回。
七、本件事證已臻明確，兩造其餘之攻擊或防禦方法及所用之證
    據，經本院斟酌後，認為均不足以影響本判決之結果，爰不
    逐一論列，附此敘明。
據上論結，本件原告之訴為一部有理由，一部無理由，依民事訴
訟法第79條、第390條第2項、第392條第2項，判決如主文。
中　　華　　民　　國　　111 　年　　1 　　月　　25　　日
                  民事第五庭    法　官　連士綱
以上正本係照原本作成
如對本判決上訴，須於判決送達後20日內向本院提出上訴狀。如
委任律師提起上訴者，應一併繳納上訴審裁判費。
中　　華　　民　　國　　111 　年　　1 　　月　　25　　日
                                書記官　游曉婷